【裁判字號】    90,訴,1144
【裁判日期】    901130
【裁判案由】    租佃爭議
【裁判全文】
臺灣臺中地方法院民事判決  九十年度訴字第一一四四號
    原      告  癸○○
    被      告  庚○○
    複  代理人  壬○○
    被      告  己○○
                辛○○
                甲○○
    被      告  丙○○
                乙○○
                戊○○
                丁○○
右當事人間請求租佃爭議事件，本院判決如左：
    主      文
原告之訴及其假執行之聲請均駁回。
訴訟費用由原告負擔。
    事      實
甲、原告方面：
  一、聲明：
    （一）確認原告與被告間就坐落台中縣石岡鄉○○段七三地號土地面積六二四０
          平方公尺之租賃關係不存在。
    （二）被告應將坐落如右第一項聲明所示地號土地上之銬漆鈑二層樓地上物（面
          積０‧００七一０五公頃，如附圖所示Ａ部份所示）及豬舍（面積０‧一
          七０一二一公頃）等物拆除完竣騰空返還土地與原告。
    （三）被告應自本起訴狀繕本送達日起至拆除右述地上物完畢日止，按月賠償原
          告新台幣四萬九千九百二十元與原告。
    （四）原告願供擔保請准宣告假執行。
  二、陳述：
    （一）耕地三七五減租條例第十六條第一項、第二項規定：「承租人應自任耕作
          ，並不得將耕地全部或一部轉租於他人。承租人違反前項規定時，原訂租
          約無效，得由出租人收回自行耕種或另行出租。」。民法第四百五十五條
          規定：「承租人於租賃關係終止後，應返還租賃物。」、第七百六十七條
          規定：「所有人對於無權佔有或侵權其所有物者，得請求返還之。對於妨
          害其所有權者，得請求除去之。」、第一百八十四條第一項前段明定：「
          因故意或過失，不法侵害他人之權利者，負損害賠償責任。」、第一百七
          十九條規定：「無法律上之原因而受利益，致他人受損害者，應返還其利
          益。雖有法律上之原因，而其後已不存在者，亦同。」。土地法第一百十
          條第一項規定：「地租不得超過地價百分之八，約定地租或習慣地租超過
          地價百分之八者，應比照地價百分之八減定之，不及地價百分之八者，依
          其約定或習慣。」。
    （二）最高法院七十年台上字第四六三七號判例揭明：「耕地三七五減租條例第
          十六條第一項所謂承租人應自任耕作，係指承租人應以承租之土地供自己
          從事耕作之用而言，如承租人以承租之土地建築房屋居住或供其他非耕作
          之用者，均不在自任耕作之列，應構成同條第二項所定原訂租約無效之原
          因。」。
    （三）系爭土地重測前為社寮角段梅子樹腳小段二四一地號，重測後改為萬興段
          七三地號，合先敘明。原告與被告林保規、林保柱簽訂有耕地三七五租約
          ，被告林保規於民國八十八年九月二十一日死亡，而被告己○○、林懋棋
          、庚○○、甲○○、辛○○為林保規之法定第一順位繼承人，而林懋棋又
          於八十八年九月二十二日死亡，而辛○○、甲○○有無依法拋棄繼承尚處
          不明階段，故併列己○○、庚○○、甲○○、辛○○為被繼承人林保規之
          合法繼承人，本件被告早即廢耕承租之標的物，放任雜草叢生，更在八十
          八年九二一地震後在承租之土地上搭建二層樓之銬漆鈑房屋供居住使用，
          並在屋旁整地鋪水泥豢養豬隻、鴨、雞、山羊等家畜，是以兩造間就系爭
          土地之耕地三七五租約依法應已無效，兩造租賃關係當然不存在。再者，
          兩造間既然已無租賃法律關係，被告未經原告之同意，任憑己意在系爭土
          地上搭建銬漆鈑房屋乃屬無權佔有原告之所有物，既妨害原告對系爭土地
          之使用收益，復對土地造成難以彌補之侵害，爰依法請求拆屋還地。
    （四）又被告無法律上之原因而強行搭建房屋占有使用原告之土地，亦屬不當得
          利，享有相當於租金之利益為社會通常之觀念，併請求被告返還所受相當
          於租金之利益。按土地法第一百十條第一項、第二項規定：「地租不得超
          過地價百分之八，約定地租或習慣地租超過地價百分之八者，應比照地價
          百分之八減定之，不及地價百分之八者，依其約定或習慣。前項地價，指
          法定地價，未經依法規定地價之地方，指最近三年之平均地價。」，系爭
          土地每平方公尺之公告地價為一千二百元，被告占有使用之面積為六二四
          ０平方公尺，依年息百分之八計算之地租為每月四萬九千九百二十元（其
          計算式為：〔1200元／平方公尺×6240平方公尺〕×年息8﹪÷12個月＝
          49920元／月 ）。
  三、證據：提出繼承系統表二份、耕地三七五租約影本一份、土地登記謄本二份、
            戶籍謄本九份、照片八張等物。
乙、被告戊○○、庚○○、丁○○、己○○方面：
    被告戊○○、己○○未於最後言詞辯論期日到場，惟據其以前到庭及書面之陳述
    稱：
  一、聲明：
    （一）原告之訴駁回。
    （二）如受不利判決願供擔保免為假執行。
  二、陳述：
    （一）系爭土地上之建物原為倉庫，堆放農具及農產物品，佃農在承租耕地上允
          許有農舍之存在，被告之農舍係供耕作上所使用，合於農用之規定（最高
          法院七十三年台上字第九七五號判例參照）。
    （二）被告原居住之房屋於八十八年九月二十一日大地震中全倒，被告因房屋全
          倒無處可居，乃暫時居住於倉庫內，並非被告故意居住於倉庫內，被告並
          無擅自變更農地之用途，況且待被告房屋重建完成後，即將遷回新居，對
          於系爭土地上之建物應拆除部分，即自行拆除回復耕作之用。
    （三）被告從事畜牧及種植果樹，依農業發展條例第十二條規定，被告承租耕地
          經營農業，自應符合農業使用之規定，復依耕地三七五減租條例第二十九
          條規定，耕地依農業發展條例規定經營者，從其規定，被告並未有違反農
          業使用之事實。被告均自任耕作，雖居住於系爭土地上之建築物倉庫內，
          僅係臨時性之居住，原告之主張，顯無理由。
    （四）九二一地震後，被告仍於臨時搭建房舍外之土地，從事菜瓜、芋頭、香蕉
          樹、檸檬等農作物之耕作，並無原告所謂被告不自任耕作之情形，系爭土
          地除種植農作物外，或參有雜草生長，此乃九二一地震後，被告面臨喪失
          至親之痛，無暇料管所致，且灌溉水源亦因地震而無法正常供應，致農作
          物成長受有影響，被告僅是耕作勞力減弱，並未致廢耕之程度。
    （五）另被告所種植之檸檬樹係屬矮樹品種，成長高度，自然非高，期間或參有
          雜草叢生，惟並不影響檸檬述之生長，原告若對檸檬樹之栽種年限仍有爭
          議，請求委由台中縣農業局就檸檬樹有無搶種做現地鑑定其樹齡即明。
    （六）被告並無耕地三七五減租條例第十六條第一項所稱「未自任耕種」之情形
          ：
      １、系爭農地在九二一地震前，均由被告分別於其上種植檸檬、木瓜、火龍果
          、絲瓜、芋頭等作物，至震後因嚴重欠缺水源，被告庚○○為求增加收益
          ，乃將部份土地加鋪水泥，並豢養禽畜。
      ２、被告庚○○之父林保規在生前即曾提及擬於系爭農地上建一小農舍供休息
          、進餐及儲放機具、肥料之用，復因其原居住之房屋震後全倒，而組合屋
          設置之地點又與系爭農地之距離頗遠，且被告己○○亦無自行駕駛機、汽
          車之能力，故而被告庚○○方先於系爭農地上搭建一鐵皮屋，並同時雇工
          於他處趕建住屋，以期能於房屋完工後，儘早遷入，由此可知該鐵皮屋乃
          屬「農舍」之性質無疑。
      ３、所謂「農業使用」，乃指農業用地符合區域計畫法或都市計畫法土地使用
          分區管制之相關法令規定，並實際供農作、森林、養殖、畜牧及設置相關
          之農業設施或「農舍」使用而未閒置不用者，農業發展條例第三條第一項
          第十二款亦有明文。被告興建鐵皮屋供作農舍之使用，洵屬適法，且飼養
          禽、畜亦符合「農業使用」之目的。
    （七）被告並無不從事耕作之事實：
      １、震災後被告因遭逢變故，而被告己○○之夫、子均不幸身亡，被告為重建
          家園、料理後事已身心俱疲，疏於農務致雜草叢生亦屬不可避免，今原告
          遽以照片數幀，即指被告已無自任耕作之事實，實有違誠信原則，且系爭
          土地縱有局部雜草紛生之情形，惟該部份農地仍供被告己○○種植檸檬樹
          使用中，豈有原告所稱被告在系爭土地上已有不自任耕作之事實。
      ２、又照片中記載之日期，係可調整，不足以證明被告未自任耕作之事實，且
          由照片內容顯示系爭土地上仍有檸檬樹存在，被告何來未自任耕作之有？
  三、證據：提出房屋全倒證明影本一份、行政院農業委員會八十九年十二月二十二
            日（八九）農企字第八九０一六五五一一號書函影本一份、照片三張等
            物。
丙、被告辛○○、丙○○、乙○○、甲○○方面：
    被告辛○○、丙○○、乙○○、甲○○未於言詞辯論期日到場，亦未提出準備書
    狀作何聲明或陳述。
    理      由
一、本件被告辛○○、己○○、戊○○、丙○○、乙○○、甲○○未於言詞辯論期日
    到場，核無民事訴訟法第三百八十六條各款所列情形，爰依原告聲請，由其一造
    辯論而為判決。
二、按出租人與承租人間因耕地租佃發生爭議時，應由當地鄉（鎮、市、區）公所耕
    地租佃委員會調解；調解不成立者，應由直轄市或縣（市）政府耕地租佃委員會
    調處；不服調處者，由直轄市或縣（市）政府耕地租佃委員會移送該管司法機關
    ，司法機關應即迅予處理，並免收裁判費用。前項爭議案件非經調解、調處，不
    得起訴，為耕地三七五減租條例第二十六條第一項、第二項前段所明定。本件兩
    造間因系爭台中縣石岡鄉○○段七三地號耕地發生租佃爭議，業經台中縣石岡鄉
    公所耕地租佃委員會調解及台中縣政府耕地租佃委員會調處均不成立，有調解及
    調處筆錄為證，嗣經台中縣政府將全部事件移送本院處理，並經原告提起訴訟，
    業已符合上開要件，應予准許，合先敘明。
三、原告起訴主張：系爭土地重測前為社寮角段梅子樹腳小段二四一地號，重測後改
    為萬興段七三地號，原告前與林保規、林保柱簽訂耕地三七五租約，被告林保規
    於八十八年九月二十一日死亡，而被告己○○、庚○○、甲○○、辛○○為林保
    規之法定繼承人，被告早即廢耕承租之標的物，放任雜草叢生，更在八十八年九
    二一地震後在承租之土地上搭建二層樓之銬漆鈑房屋供居住使用，並在屋旁整地
    鋪水泥豢養豬隻、鴨、雞、山羊等家畜，被告未依耕地三七五檢租條例第十六條
    第一項之規定，自任耕作，兩造間就系爭土地之耕地三七五租約依法應屬無效，
    租賃關係當然不存在；兩造間既無租賃法律關係，被告未經原告之同意，任憑己
    意在系爭土地上搭建銬漆鈑房屋乃屬無權占有原告之所有物，既妨害原告對系爭
    土地之使用收益，復對土地造成難以彌補之侵害，爰依物上請求權之規定，請求
    被告拆屋還地；又被告無法律上之原因而強行搭建房屋占有使用原告之土地，享
    有相當於租金之利益為社會通常之觀念，併依不當得利之規定，依照土地法第一
    百十條第一、二項之規定，以系爭土地之法定地價年息百分之八為計算依據，請
    求被告按月給付四萬九千九百二十元之利益。被告戊○○、庚○○、丁○○、己○○則以系爭農地在九二一地震前，均由被告分別於其上種植檸檬、木瓜、火龍
    果、絲瓜、芋頭等作物，至震後因嚴重欠缺水源，被告庚○○為求增加收益，乃
    將部份土地加鋪水泥，並豢養禽畜，被告庚○○之父林保規在生前即曾提及擬於
    系爭農地上建一小農舍供休息、進餐及儲放機具、肥料之用，復因其原居住之房
    屋震後全倒，而組合屋設置之地點又與系爭農地之距離頗遠，且被告己○○亦無
    自行駕駛機、汽車之能力，故而被告庚○○方先於系爭農地上搭建一鐵皮屋，並
    同時雇工於他處趕建住屋，以期能於房屋完工後，儘早遷入，由此可知該鐵皮屋
    乃屬「農舍」之性質無疑；又所謂「農業使用」，乃指農業用地符合區域計畫法
    或都市計畫法土地使用分區管制之相關法令規定，並實際供農作、森林、養殖、
    畜牧及設置相關之農業設施或「農舍」使用而未閒置不用者，農業發展條例第三
    條第一項第十二款亦有明文，被告興建鐵皮屋供作農舍之使用，洵屬適法，且飼
    養禽、畜亦符合「農業使用」之目的；再者，震災後被告因遭逢變故，而被告己○○之夫、子均不幸身亡，被告為重建家園、料理後事已身心俱疲，疏於農務致
    雜草叢生亦屬不可避免，今原告遽以照片數幀，即指被告已無自任耕作之事實，
    實有違誠信原則，且系爭土地縱有局部雜草紛生之情形，惟該部分農地仍供被告
    己○○種植檸檬樹使用中，豈有原告所稱被告在系爭土地上已有不自任耕作之事
    實等語，資以為辯。
四、原告主張被繼承人林保規、被告林保柱與原告簽訂耕地三七五租約，向原告承租
    坐落台中縣石岡鄉○○段七三地號之系爭土地耕作使用，被繼承人林保規於八十
    八年九月二十一日死亡，其繼承人為被告己○○、辛○○、甲○○、庚○○，而
    被告林保柱亦於九十年五月二日本院繫屬中死亡，應由法定繼承人丙○○、乙○○、戊○○、丁○○依法承受訴訟，被告己○○、庚○○、辛○○、甲○○、丙○○、乙○○、戊○○、丁○○對於系爭土地，早即廢耕，任令雜草叢生，並於
    地震後擅自搭建二層樓之銬漆鈑鐵皮屋居住，且在系爭土地上整地舖設水泥豢養
    豬隻、雞鴨、山羊等家畜，被告顯未自任耕作，系爭耕地三七五租約，依法自屬
    無效等情，提出繼承系統表二份、耕地三七五租約影本一份、土地登記謄本二份
    、戶籍謄本九份、照片八張等物為證，並聲請本院履勘現場及囑託台中縣東勢地
    政事務所派員會同測量系爭土地使用現狀。被告己○○、庚○○、戊○○、丁○○則否認上情，辯稱：被告係因地震後，原居住房屋倒塌，無處可供棲身，乃以
    臨時於系爭土地上搭建農舍形式之鐵皮建物，供暫時居所，而系爭土地向來供為
    種植檸檬樹、木瓜、火龍果、絲瓜、芋頭等作物之用，因震災後水源不足，乃將
    部份土地加舖水泥豢養家畜，被告並未違反耕地之使用目的，亦無未自任耕作之
    無效情事等語，並提出房屋全倒證明影本一份、行政院農業委員會八十九年十二
    月二十二日（八九）農企字第八九０一六五五一一號書函影本一份、照片三張等
    物為證。經查：
    （一）按繼承人得拋棄其繼承權；前項拋棄，應於知悉其得繼承之時起二個月內
          以書面向法院為之，並以書面通知因其拋棄而應為繼承之人，但不能通知
          者，不在此限，民法第一千一百七十四條第一項、第二項定有明文。被告
          辛○○、甲○○於八十八年九月二十一日知悉被繼承人林保規過世，得繼
          承其遺產之情後，業於八十八年十一月十五日通知被告己○○、庚○○，
          並八十八年十一月十六日向本院為拋棄繼承之意思表示，經本院以八十八
          年度繼字第八一四號准予備查在案，此有存證信函影本一份、本院八十八
          年十一月十九日中院洋民戊八十八繼字第八一四號家事法庭函影本一份在
          卷可稽，則原告對於拋棄繼承之辛○○、甲○○，仍以共同被告之身分一
          併起訴，洵屬無據，被告辛○○、甲○○部分應予駁回。
    （二）按耕地三七五減租條例第十六條第一項所謂承租人應自任耕作，係指承租
          人應以承租之土地供自己從事耕作之用而言，如承租人以承租之土地建築
          房屋居住或供其他非耕作之用者，均在不自任耕作之列，應構成同條第二
          項所定原訂租約無效之原因。又所謂農舍，係指以耕作為目的所建之簡陋
          房屋而言，如供堆置農具或肥料或臨時休息之用，始足當之，如所建房屋
          係供居住之用，則與農舍顯然有別，最高法院七十年台上字第四六三七號
          著有判例。被告己○○、庚○○雖於系爭土地如附圖所示Ａ部份上搭建鐵
          皮屋居住使用，然該鐵皮建物佔用土地面積為七一‧０五平方公尺，其餘
          供作果園及豬舍使用部份如附圖所示之Ｂ、Ｃ部份，面積分別為一六一五
          ‧六二平方公尺及一七０一‧二一平方公尺，經本院勘驗屬實，並有勘驗
          筆錄及台中縣東勢地政事務所土地複丈成果圖在卷可稽，使用面積不大，
          且該鐵皮建物一樓部份，僅係簡陋擺設，堪予遮風避雨，並堆置少量肥料
          ，被告己○○、庚○○辯稱系爭鐵皮屋僅係因災後重建工程未完成前之臨
          時安置處，依據常情推論，系爭鐵皮建物應屬臨時居住之用，而非專供被
          告己○○、庚○○居住之用，應與一般農舍之性質相當，是以，被告林黃
          銹、庚○○搭建鐵皮屋供暫時安置使用，尚無不自任耕作之情，被告所辯
          ，應堪採信。
    （三）次按耕地租賃，係指土地所有權人將其自有耕地之部分或全部出租與他人
          經營農業使用者而言；而所謂農業使用，係指農業用地符合區域計畫法或
          都市計畫法土地使用分區管制之相關法令規定，並實際供農作、森林、養
          殖、畜牧及設置相關之農業設施或農舍使用而未閒置不用者；農業發展條
          例第三條第一項第十四款、第十二款分別定有明文。另按耕地租用，係指
          以自任耕作為目的，約定支付地租使用他人之農地者而言，土地法第一百
          零六條第一項定有明文。所稱農地參照同條第二項之立法精神應包括漁地
          及牧地在內，最高法院八十八年台上字第一號著有判例。被告庚○○於系
          爭土地如附圖所示之Ｃ部份搭建豬舍，養殖豬隻、雞、鴨、山羊，此由原
          告提出之照片中可觀之，被告於系爭土地上從事畜牧，亦符合農業發展條
          例所稱之農業使用，與耕地租賃之契約牧地，係為做為農業使用者，亦屬
          相符，是以，被告庚○○於系爭土地上從事畜牧使用，並未違反耕地租賃
          之規定；又由原告提出之照片中即已顯示有前開豬舍之存在，則被告林學
          儂當有繼續使用系爭土地之情，尚難因被告庚○○並非從事農作物之耕種
          即謂被告有廢耕不自任耕作之情事。至於系爭土地如附圖所示Ｂ部份，於
          原告提出之照片中顯示，雜草叢生，僅有寥寥幾棵香蕉樹，隱約可見，與
          本院現場履勘之時，種植檸檬樹、香蕉樹，且整地規劃使用之情，顯然不
          相符合，系爭土地上之作物，不論究係被告庚○○、己○○臨訟種植或早
          經栽植多年，惟被告庚○○、己○○僅是消極未從事耕作之事，尚無積極
          不自任耕作，而將土地做為建屋或轉租使用之情，不可相比擬，被告林學
          儂、己○○因地震事故發生以致未從事耕作之情，亦與不自任耕作之情，
          不相符合。
    （四）綜上所述，被告己○○、庚○○、戊○○、丁○○、丙○○、乙○○既無
          「不自任耕作」之情事存在，系爭耕地三七五租約仍屬有效存在，被告林
          黃銹、庚○○、戊○○、丁○○、丙○○、乙○○即有合法之使用權源，
          則原告主張被告己○○、庚○○、戊○○、丁○○丙○○、乙○○違反耕
          地三七五減租條例第十六條第一項不自任耕作之規定，依同條第二項係屬
          無效，請求確認租賃關係不存在，要求被告己○○、庚○○、戊○○、林
          超倫、丙○○、乙○○拆除系爭鐵皮屋並按月給付相當於租金之使用利益
          四萬九千九百二十元，洵屬無據，要難准許。
五、從而，原告依耕地三七五減租條例第十六條第一項、第二項之規定及所有物返還
    請求權、不當得利之法律關係，請求確認原告與被告間就坐落台中縣石岡鄉○○段七三地號土地面積六二四０平方公尺之租賃關係不存在；被告應將坐落如
    右第一項聲明所示地號土地上之銬漆鈑二層樓地上物（面積０‧００七一０五公
    頃，如附圖所示Ａ部份所示）及豬舍（面積０‧一七０一二一公頃）等物拆除完
    竣騰空返還土地與原告；被告應自本起訴狀繕本送達日起至拆除右述地上物完
    畢日止，按月賠償原告新台幣四萬九千九百二十元與原告；洵屬無據，為無理由
    ，應予駁回。原告之訴既經駁回，其假執行之聲請亦失所附麗，應併予駁回。
六、據上論結，本件原告之訴為無理由，依民事訴訟法第三百八十五條第一項前段、
    第七十八條，判決如主文。
中      華      民      國    九十      年     十一     月     三十     日
                              臺灣臺中地方法院民事第一庭
~B法      官  巫淑芳
右為正本係照原本作成。
如對本判決上訴，須於判決送達後廿日內向本院提出上訴狀
中      華      民      國    九十      年     十一     月     三十     日
~B書 記 官


司法院資訊處製作；財團法人民間司法改革基金會備份。
